ACORDAO-COMPLETO-2352510

ACÓRDÃO 4139/2019 ATA 18/2019 - PRIMEIRA CÂMARA

VISTOS, relatados e discutidos estes autos de aposentadoria de ex-servidores da Fundação Universidade Federal de Viçosa,
Acordam os Ministros do Tribunal de Contas da União, reunidos em sessão da Primeira Câmara, diante das razões expostas pelo relator e com fundamento na Constituição Federal, art. 71, III e IX, e na Lei 8.443/1992, arts. 1º, V, e 39, II, em:
9.1. considerar prejudicado o exame dos atos de aposentadoria dos srs. Camilo Lopes Valente, José Francisco de Paula e José de Barros, em virtude do falecimento dos interessados;
9.2. considerar ilegal a concessão de aposentadoria do sr. Sebastião Alves da Silveira;
9.3. dispensar a devolução dos valores indevidamente recebidos de boa-fé pelo sr. Sebastião Alves da Silveira, nos termos do Enunciado 106 da Súmula de Jurisprudência deste Tribunal;
9.4. determinar à Fundação Universidade Federal de Viçosa que adote as seguintes providências:
9.4.1. dê ciência do inteiro teor desta deliberação ao sr. Sebastião Alves da Silveira no prazo de quinze dias e faça juntar o comprovante de notificação aos autos nos quinze dias posteriores;
9.4.2. suspenda os pagamentos efetuados com base no ato ora impugnado no prazo de quinze dias, sob pena de responsabilidade solidária da autoridade administrativa omissa.

Pessoal. Aposentadoria. Tempo rural.

Primeira Câmara

Fundação Universidade Federal de Viçosa.

3. Interessados/Responsáveis:
3.1. Interessados: Camilo Lopes Valente (XXX.969.486-XX); Camilo Lopes Valente (XXX.969.486-XX); José Francisco de Paula (XXX.265.086-XX); José de Barros (XXX.430.686-XX); Sebastião Alves da Silveira (XXX.176.906-XX); Sebastião Alves da Silveira (XXX.176.906-XX).

13.1. Ministros presentes: Bruno Dantas (na Presidência), Benjamin Zymler (Relator) e Vital do Rêgo.
13.2. Ministro-Substituto convocado: Marcos Bemquerer Costa.
13.3. Ministro-Substituto presente: Weder de Oliveira.

BENJAMIN ZYMLER

Trata-se de processo de aposentadoria de ex-servidor da Fundação Universidade Federal de Viçosa. A Secretaria de Fiscalização de Pessoal (Sefip) manifestou-se nos seguintes termos:
“INTRODUÇÃO
1.	Trata-se de atos de concessão de aposentadoria de Camilo Lopes Valente, José de Barros, José Francisco de Paula e Sebastião Alves da Silveira, ex-servidores da Fundação Universidade Federal de Viçosa.
2.	Os atos foram submetidos, para fim de registro, à apreciação do Tribunal de Contas da União (TCU) , de acordo com o art. 71, inciso III, da Constituição Federal. O cadastramento e a disponibilização ao TCU ocorreram por intermédio do Sistema de Apreciação e Registro de Atos de Admissão e Concessões, na forma dos arts. 2º, caput e incisos I a VI, e 4º, caput, da Instrução Normativa - TCU 78/2018.
3.	O ato do ex-servidor Antônio José de Freitas (CPF XXX.505.716-XX) foi destacado e autuado no TC Processo 014.155/2012-5 para análise em separado (peça 1, p. 2-6) .
HISTÓRICO
4.	Esta Secretaria, mediante ofício SEFIP-D/781, de 3/9/2010, diligenciou a Universidade Federal de Viçosa solicitando, com relação às aposentadorias dos interessados, cópia dos comprovantes dos recolhimentos das contribuições previdenciárias relativa aos tempos rurais averbados, à época da realização da atividade rural, ou a posterior, de forma indenizada, bem como cópia da certidão de tempo de serviço emitida pelo INSS, atestando o recolhimento das contribuições previdenciárias (peça 1, p. 35) . 
5.	Em resposta, a Universidade Federal de Viçosa, por meio do ofício 423-2010/AEP/PGP, de 5/11/2010, informou que, segundo a Agência da Previdência Social em Viçosa (MG) , os ex-servidores Camilo Lopes Valente, José de Barros, José Francisco de Paula e Sebastião Alves da Silveira não efetuaram o recolhimento das contribuições previdenciárias para os tempos averbados de serviço rural (peça 1, p. 36-38 e 50-88) .
6.	Em consulta ao sistema Siape, verifica-se que os ex-servidores Camilo Lopes Valente, José de Barros e José Francisco de Paula faleceram, respectivamente, em 22/5/2014, 23/2/2016 e 16/6/2016 (peças 3 e 17) . Desta forma, encontra-se prejudicado por perda de objeto o exame do mérito dos atos de aposentadoria dos Srs. Camilo Lopes Valente, José de Barros e José Francisco de Paula.
7.	Quanto aos atos de aposentadoria do Sr. Sebastião Alves da Silveira, esta Secretaria realizou a oitiva do interessado, por meio do ofício 2853/2017-TCU/Sefip, de 13/6/2017, a fim de que se manifestasse sobre as seguintes irregularidades (peça 4) :
1) Averbação de tempo de serviço rural (10 anos) sem a comprovação do recolhimento das respectivas contribuições previdenciárias junto ao INSS, em época própria ou posteriormente, de forma indenizada, conforme entendimento da Súmula TCU 268; 
2) Insuficiência na comprovação dos requisitos necessários para o cômputo do tempo de serviço em condições insalubres (4 anos, 1 mês e 6 dias) , como celetista, no serviço público, no período anterior à vigência da Lei 8.112/1990. A partir da prolação do Acórdão 911/2014-TCU-Plenário, esta Corte de Contas passou a entender que a contagem especial de tempo prestado em condições insalubres, penosas e perigosas para servidores ocupantes de cargos de natureza estritamente administrativa, além de observar os parâmetros definidos no Acórdão 2008/2006-TCU-Plenário, somente poderá ocorrer se efetivamente demonstrada a existência de risco ou de agentes nocivos à saúde no local de trabalho, devidamente atestado por laudo pericial.
8.	O Sr. Sebastião Alves da Silveira tomou ciência da oitiva em 29/6/2017 (peça 5) . O interessado, por meio dos seus advogados, solicitou cópia integral do processo em 10/7/2017, autorizada por esta Secretaria em 12/7/2017 (peças 7 e 8) . 
9.	As alegações de defesa do Sr. Sebastião Alves da Silveira e os documentos apresentados estão anexados às peças 9 a 16.
EXAME TÉCNICO
Resposta à oitiva
10.	Em síntese, o Sr. Sebastião Alves da Silveira, por intermédio de seus advogados, apresentou as seguintes alegações de defesa (peça 9, p. 2-5) :
a) alega decadência administrativa. Informa que recebe há 21 anos os seus proventos sem qualquer contestação, não podendo a demora da homologação pelo TCU reabrir o direito a efetuar qualquer alteração nos proventos de aposentadoria;
b) informa que o ex-servidor já possui mais de 79 anos de idade, não podendo retornar à atividade, sendo possível a aplicação da teoria do fato consumado, para evitar prejuízo à parte, que não contribuiu com a mora administrativa e com a demora injustificada do TCU na análise do ato de aposentação;
c) alega que o INSS forneceu a certidão de tempo de serviço da atividade rural exercida pelo interessado, não existindo à época do trabalho, antes de 1991, a exigência de comprovação ou mesmo forma de recolhimento previdenciário, sendo esta efetuada através do produtor rural;
d) registra que o INSS não emitiria certidão se fosse necessária ou exigida qualquer contribuição por parte do representado. O interessado comprovou o tempo rural e a universidade, com base na legislação e interpretação da época dos fatos, deferiu a averbação e contagem da atividade rural exercida de 1/1/1962 a 30/5/1966, de 1/6/1966 a 30/8/1970 e de 1/9/1970 a 30/12/1971, tudo pelo exame da certidão emitida pelo INSS e juntada ao processo administrativo; e
e) por fim, alega também a decadência administrativa para a questão da insalubridade. Informa que o interessado não exercia somente atividades administrativas e que a atividade insalubre foi reconhecida pela Comissão de Levantamento de Riscos Ambientais (Processo Administrativo 027283-2008) .
Documentos anexados ao processo
11.	Foram anexados aos autos cópia dos seguintes documentos:
a) requerimento de averbação de tempo em condição especial, de 3/3/2008, contando que antes de 11/12/1990, o servidor teria recebido no regime da CLT o benefício de insalubridade (peça 9, p. 7) ;
b) demonstrativo de valores recebidos de insalubridade de 6/1989 a 12/1995 (peça 9, p. 8 e 15-17) ;
c) carteira de trabalho com a anotação do tempo celetista exercido no cargo de auxiliar agropecuário desde 1977, anteriormente, o cargo era denominado auxiliar op. de serviço diversos (peça 9, p. 9-11) ;
d) ficha funcional do interessado na Universidade Federal de Viçosa constando data de admissão em 7/4/1975 e que a partir de 1/3/1983 estava lotado na Central de Ensino e Desenvolvimento Agrário Florestal (CEDAF) (peça 9, p. 12-14) ;
e) Portaria de Aposentadoria 355/1996, de 12/4/1996, publicada no DOU de 19/4/1996, concedendo a Sebastião Alves da Silveira aposentadoria com proventos proporcionais a 32/35 avos, nos termos do artigo 40, inciso III, alínea ‘c’, da Constituição Federal/1988 e dos artigos 67, 186, inciso III, alínea ‘e’, da Lei 8.112/1990 (peça 10, p. 2-4) ;
f) contracheques de abril e maio/1996 com rubrica adicional de insalubridade e ficha financeira/1996 (peça 10, p. 5-13 e peça 11, p. 29) ;
g) portaria de alteração de aposentadoria 146/2010, integralizando os proventos do interessado (peça 11, p. 1-2, e peça 12, p. 18) ;
h) oficio da Agência de Previdência Social de Pará de Minas, de 30/12/2010, informando, quanto ao Sr. Sebastião Alves da Silveira, que a certidão de Tempo de Serviço em nome do interessado foi emitida com o tempo de atividade rural referente aos períodos de 1/1/1962 a 30/5/1966; 1/6/1966 a 30/8/1970, e 1/9/1970 a 30/12/1971, e não houve contribuição previdenciária nos referidos períodos (peça 11, p. 13) ;
i)  mapa de tempo de serviço, com tempo rural e insalubre, totalizando mais de 36 anos de tempo total para a aposentadoria (peça 11, p. 15) ;
j)  mapa de tempo de serviço, emitido antes da alteração da aposentadoria, totalizando 32 anos e 169 dias (peça 11, p. 25-26) ;
l) certidão emitida pelo INSS, em 17/11/1992, com a averbação de tempo rural, períodos de 1/1/1962 a 30/5/1966, 1/6/1966 a 30/8/1970 e 1/9/1970 a 30/12/1971, totalizando 10 anos (peça 11, p. 34) ;
m) pareceres da AGU sobre a revisão de aposentadoria de servidor público celetista, antes da Lei 8.112/1990, com atividade insalubre e pareceres da universidade manifestando-se pela averbação do tempo insalubre do interessado e parecer do Procurador-Geral da AGU registrando que o Sr. Sebastião Alves da Silveira exerceu atividade insalubre no período de 15 de setembro de 1980 a 11 de dezembro de 1990, quando entrou em vigor a Lei 8.112/1990 (peça 12, p. 1-9 e 14-17, e peça 13, p. 9-15) ;
n) mapa de tempo de serviço, contendo o tempo insalubre referente ao período de 15/9/1980 a 11/12/1990, bem como o tempo rural, totalizando 36 anos, 7 meses e 23 dias de tempo total para a aposentadoria (peça 12, p. 11-12, e peça 14, p. 12) ;
o) levantamento de tarefas, formulário de acidente de trabalho acontecido em 15/9/1980, quando o servidor Sebastião Alves da Silveira estava trabalhando com animal (bovino) na Escola Média de Agricultura de Florestal na Universidade Federal de Viçosa, comunicado de alta, bem como avisos de férias na Universidade Federal de Viçosa, referente aos períodos aquisitivos de 7/4/1981 a 7/4/1982 e 7/4/1982 a 7/4/1983, constando como lotação CEDAF/Zootecnia (peça 13, p. 1-5) ;
p) declaração do Sindicato registrando que o Sr. Sebastião Alves da Silveira exerceu atividade rural (peça 13, p. 6) ;
q) despacho de técnico da segurança do trabalho da Universidade Federal de Viçosa e despacho da assessoria da Pró-Reitoria informando que as avaliações de riscos ambientais foram realizadas através da criação da Comissão de Levantamento de Riscos Ambientais em 1987, tendo os servidores da Central de Ensino e Desenvolvimento Agrário Florestal (CEDAF) sido avaliados em abril de 1989, conforme Processo 03848/1988, sendo que desta avaliação os servidores da CEDAF, no Setor de Bovinocultura-Manejo, incluindo o Sr. Sebastião Alves da Silveira, tiveram reconhecido o direito ao adicional de insalubridade, em grau médio, por agentes biológicos. Consta ainda a informação de que o ex-servidor era lotado na CEDAF/Zootecnia, desde 15 de setembro de 1980 a 11 de dezembro de 1990 (peça 14, p. 8-10) ;
r) relatório de riscos ambientais, emitido em 21/4/1989, atestando que o servidor Sebastião Alves da Silveira, lotado no setor de bovinocultura e manejo, estava submetido a agentes biológicos, sendo o grau de insalubridade de 20%, assinado por comissão formada por técnicos em segurança do trabalho, representante da CPPTA e médicos do trabalho (peça 14, p. 21-25, e peças 15 e 16) .
Atos de aposentadoria de Sebastião Alves da Silveira
12.	Inicialmente, o servidor Sebastião Alves da Silveira aposentou-se, no cargo de auxiliar de agropecuária, em 19/4/1996 com proventos proporcionais a 32/35 avos. No ato de concessão inicial de aposentadoria (n. de controle 10500405-04-2006-000167-3) , o controle interno emitiu parecer pela ilegalidade, em razão da averbação de tempo rural sem o recolhimento da contribuição previdenciária. 
13.	No ato de alteração de aposentadoria (n. de controle 10500405-04-2010-000022-2) , publicado em 9/2/2010, houve a integralização dos proventos do ex-servidor Sebastião Alves da Silveira, em virtude da averbação de tempo insalubre no total de 4 anos, 1 mês e 6 dias. O controle interno também se manifestou pela ilegalidade do ato de alteração, em razão da averbação tanto do tempo rural como do tempo insalubre que seria anterior à vigência da Lei 6.887/1980.
Tempo insalubre
14.	Na ocorrência de períodos de tempos relativos à contagem ponderada decorrente do exercício de atividade insalubre, as rotinas incluem a verificação do atendimento dos requisitos estabelecidos no Acórdão 2008/2006-TCU-Plenário. Assim, o servidor público que exerceu, como celetista, no serviço público, atividades insalubres, penosas ou perigosas, no período anterior à vigência da Lei 8.112/90 tem direito à contagem especial de tempo de serviço para efeito de aposentadoria; todavia, para o período posterior ao advento da Lei 8.112/90, é necessária a regulamentação do art. 40, § 4º, da Constituição Federal, que definirá os critérios e requisitos para a respectiva aposentadoria. 
15.	No entanto, esta Corte de Contas, a partir da prolação do Acórdão 911/2014-TCU-Plenário, passou a entender que a contagem especial de tempo prestado em condições insalubres, penosas e perigosas para servidores ocupantes de cargos de natureza estritamente administrativa, além de observar os parâmetros definidos no Acórdão 2008/2006-TCU-Plenário, somente poderá ocorrer se efetivamente demonstrada a existência de risco ou de agentes nocivos à saúde no local de trabalho, devidamente atestado por laudo pericial.
16.	O interessado computou tempo de serviço insalubre no total de 4 anos, 1 mês e 6 dias, exercido no serviço público como celetista, referente ao período de 15/9/1980 a 11/12/1990, portanto, anterior à vigência da Lei 8.112/1990, o que está conforme o entendimento estabelecido no Acórdão 2008/2006-TCU-Plenário (peça 12, p. 11-12 e peça 14, p. 12) . 
17.	Além disso, verifica-se a existência de relatório de riscos ambientais, atestando que o Sr. Sebastião Alves da Silveira, ocupante do cargo de auxiliar de agropecuária, laborava em ambiente insalubre (peça 14, p. 21-25, e peças 15 e 16) , bem como documentos demonstrando que desde 15/9/1980 o servidor já estava lotado na Central de Ensino e Desenvolvimento Agrário Florestal (CEDAF) /Zootecnia, sendo o setor considerado local de trabalho com condições insalubres (peça 9, p. 12-14, e peça 13, p. 1-5) .
18.	Diante do exposto, entende-se regular a averbação de 4 anos, 1 mês e 6 dias de contagem ponderada de tempo insalubre.  
Tempo rural
19. 	De acordo com a jurisprudência do TCU, a Constituição Federal de 1988 passou a exigir o recolhimento de contribuições previdenciárias referentes ao tempo rural para fins de aposentadoria pelo regime próprio dos servidores públicos. O servidor Sebastião Alves da Silveira aposentou-se em 19/4/1996, portanto, após a publicação da Constituição Federal de 1988. O relatório do Ministro-Substituto Exmo. Augusto Sherman Cavalcanti, que precedeu ao Acórdão 1893/2006-TCU-Plenário, o qual passou a permitir inclusive o recolhimento indenizado para esse período, é elucidativo sobre esta questão:
14. Sobre a contagem de tempo de serviço rural para aposentadoria no serviço público procedi então à minuciosa análise dessa intrincada questão, que ora passo a expor.
15. O eminente Ministro-Revisor vinha defendendo a tese da desnecessidade da contribuição previdenciária correspondente ao tempo de atividade rural exercida anteriormente à edição de Lei 8.213/91 para fins da contagem recíproca. No entanto, decidindo esta questão, o Plenário desta Casa, no item 9.4 do Acórdão 740/2006, firmou entendimento no sentido da obrigatoriedade da contribuição, não acolhendo tal tese. 
16. Nesse aspecto relativo a obrigatoriedade da comprovação do pagamento da contribuição previdenciária para fins da contagem do tempo rural no serviço público, penso ser bem fundamentado o entendimento do Plenário exarado no item 9.4 do referido Acórdão, tendo em vista o que dispôs o art. 202, § 2°, da Constituição Federal, em sua redação original, ao exigir expressamente a ‘contribuição’ para fins da contagem recíproca do tempo de serviço, in verbis:
‘Art. 202. É assegurada aposentadoria, nos termos da lei, calculando-se o benefício sobre a média dos trinta e seis últimos salários de contribuição, corrigidos monetariamente mês a mês, e comprovada a regularidade dos reajustes dos salários de contribuição de modo a preservar seus valores reais e obedecidas as seguintes condições: 
§ 2° - Para efeito de aposentadoria, é assegurada a contagem reciproca do tempo de contribuição na administração pública e na atividade privada, rural e urbana, hipótese em que os diversos sistemas de previdência social se compensarão financeiramente, segundo critérios estabelecidos em lei’. (grifei) 
17. Muito embora esse dispositivo constitucional tenha sido alterado pela Emenda Constitucional 20/98, a regra restou mantida no atual art. 201, § 9.°, da Constituição federal com redação dada pela própria Emenda Constitucional 20/98, como se pode verificar: 
‘§ 9° Para efeito de aposentadoria, é assegurada a contagem recíproca do tempo de contribuição na administração pública e na atividade privada, rural e urbana, hipótese em que os diversos regimes de previdência social se compensarão financeiramente, segundo critérios estabelecidos em lei’. (grifei) 
18. Assim, a partir da vigência da Lei Maior, passou-se a considerar, para efeito de reciprocidade, não apenas o tempo de serviço rural prestado, mas, sim, o tempo de efetiva contribuição previdenciária relativamente ao período laborado. Surge, induvidosamente, da Constituição Federal de 1988, a obrigatoriedade da contribuição previdenciária, uma vez que, nos termos do dispositivo constitucional precitado, na sua versão original, o que vale para efeito de contagem recíproca para aproveitamento no regime previdenciário dos servidores públicos (Estatuto) é o tempo de contribuição na atividade privada rural ou urbana, e não o mero tempo de serviço, sem que tenha havido as correspondentes contribuições. 
19. Além disso a jurisprudência do STF e do STJ, como se verá adiante, é no mesmo sentido, tomando por base os mesmos dispositivos constitucionais. (grifo nosso) 
20.          Cabe ressaltar que os dispositivos da Lei 8.213/1991, aplicáveis ao Regime Geral de Previdência, não se aplicam automaticamente aos servidores públicos com regime próprio, como é o caso do ex-servidor. 
21.	Assim, em síntese, a jurisprudência pacífica do TCU a respeito do tema foi consolidada em 29/2/2012, por meio do Acórdão 414/2012-TCU-Plenário. Esse acórdão aprovou o Enunciado 268 da Súmula da Jurisprudência do TCU, nos seguintes termos: ‘O tempo de atividade rural somente poderá ser averbado para fins de aposentadoria no serviço público se recolhidas as respectivas contribuições previdenciárias na época própria ou, posteriormente, de forma indenizada’.
22.	 Analisando-se as alegações de defesa e os documentos apresentados, constata-se que não foram efetuados os recolhimentos para a previdência, seja à época do exercício da atividade rural, seja posteriormente, de forma indenizatória. Assim, o tempo rural não poderá ser computado na aposentadoria do ex-servidor. 
23.	O servidor Sebastião Alves da Silveira aposentou-se, aos 57 anos de idade, em 19/4/1996, com proventos proporcionais a 32/35 avos. Excluindo-se os 10 anos de tempo rural, no ato de concessão inicial restariam 22 anos 6 meses e 22 dias de tempo total para a aposentadoria. Assim, o inativo não atende aos requisitos para a aposentadoria com base no artigo 40, inciso III, alínea ‘c’, da Constituição Federal/1988 (redação original) , conforme constou no ato de concessão inicial. Desta forma, está ilegal o ato de aposentadoria de n. de controle 10500405-04-2006-000167-3.
24.	No ato de alteração de aposentadoria, também constou a averbação de tempo rural. Excluindo-se o tempo rural, tem-se 26 anos, 7 meses e 23 dias de tempo total para a aposentadoria.  Assim, embora o tempo insalubre esteja regular, sem o tempo rural, não pode prosperar a aposentadoria com proventos integrais, conforme constou no ato de alteração. Assim, o ato de alteração de n. de controle 10500405-04-2010-000022-2 também está ilegal, em razão do cômputo do tempo rural sem o recolhimento das respectivas contribuições previdenciárias. 
25.	Considerando que o servidor se aposentou antes da publicação da Emenda Constitucional 20/1998, poderia ser aplicada a Súmula TCU 74, visando atribuir a proporcionalidade mínima de 30/35 avos aos proventos. No entanto, considerando o período de inatividade do servidor até a data da publicação da Emenda Constitucional 20/1998 (19/4/1996 a 15/12/1998) temos 2 anos e 8 meses, que somados ao tempo de aposentadoria sem a atividade rural, mas com o tempo insalubre (26 anos, 7 meses e 23 dias) totaliza-se 29 anos, 3 meses e 23 dias de tempo total para a aposentadoria. Desta forma, mesmo aplicando a súmula 74, o servidor não consegue ter a proporcionalidade mínima de 30/35 avos para a aposentadoria. 
26.	Atualmente, o ex-servidor possui 80 anos de idade, não podendo retornar à atividade. Assim, para a aposentadoria prosperar com proventos integrais, deverá ser comprovado o recolhimento de natureza indenizatória da contribuição previdenciária referente ao período de atividade rural informado no ato de aposentadoria. Caso contrário, como o servidor já possui 80 anos de idade, não podendo retornar à atividade, poderá ser concedida nova aposentadoria com proventos proporcionais a 26/35 avos, fundamentando-se nas regras atualmente vigentes. 
Decadência Administrativa 
27. 	Esta Corte de Contas, no tocante à decadência, prevista no art. 54 da Lei 9.784/1999, entende que o referido dispositivo legal, ao ser aplicado aos atos de aposentadoria e pensão, conta seu prazo decadencial somente a partir do respectivo registro pelo Tribunal de Contas da União, visto que, em se tratando de ato complexo, só é aperfeiçoado quando de seu registro pelo TCU. Portanto, o prazo decadencial não pode ser contado a partir da concessão administrativa, mas sim a partir do exame pelo TCU. Esse é o teor da Súmula TCU 278/2012, a seguir transcrita: 
SÚMULA 278/2012: Os atos de aposentadoria, reforma e pensão têm natureza jurídica de atos complexos, razão pela qual os prazos decadenciais a que se referem o § 2º do art. 260 do Regimento Interno e o art. 54 da Lei nº 9.784/99 começam a fluir a partir do momento em que se aperfeiçoam com a decisão do TCU que os considera legais ou ilegais, respectivamente. 
28.	Assim, o prazo decadencial começará a contar a partir da decisão do TCU que considerar legal ou ilegal os atos de aposentadoria em exame. 
Princípio da Segurança Jurídica, Legalidade e do direito adquirido 
29 	O Princípio da Segurança Jurídica é vetor importante do Direito, que impõe ao magistrado a ponderação de sua incidência no caso concreto, mas sempre em face de outros princípios estruturantes da Administração Pública, como o princípio da legalidade, expresso na Constituição Federal, a partir do qual se estrutura todo o direito público e administrativo. 
30. 	A apreciação de atos de concessão de aposentadoria pela ilegalidade não infringe o princípio da segurança jurídica. Os atos de aposentadoria do Sr. Sebastião Alves da Silveira não podem ser considerados como atos jurídico perfeito, uma vez que o interessado não comprovou o recolhimento das contribuições previdenciárias relativas ao tempo rural. 
31. 	A jurisprudência da Suprema Corte é no sentido de deferir aos atos de aposentadoria e pensão a classificação de ato complexo, motivo pelo qual somente quando recebe o registro pela Corte de Contas passa a estar plenamente formado (perfeito) , válido (aferição da legalidade com reflexo de definitividade perante a Administração, que não mais pode anulá-lo unilateralmente) e eficaz (plenamente oponível a terceiros, deixando de apresentar executoriedade provisória) . 
32.	Assim, pode-se, então, concluir, que não há que se falar em direito adquirido antes que o ato complexo esteja definitivamente registrado por este Tribunal, muito menos quando a concessão traz em seu bojo vício insanável, por não haver lei que a suporte. Desta forma, entende-se que não se pode garantir o registro de uma aposentadoria considerada ilegal pelo TCU invocando apenas princípios tais como o da segurança jurídica e razoabilidade, os quais deverão ser sopesados também com o princípio da legalidade.
Princípio da Boa-fé 
33.	Não se vislumbra a má-fé por parte do ex-servidor Sebastião Alves da Silveira. O órgão gestor efetuou a averbação indevida do tempo rural, sem exigir a comprovação do recolhimento das contribuições previdenciárias.
CONCLUSÃO
34.	Os atos de aposentadoria dos ex-servidores Camilo Lopes Valente, José de Barros e José Francisco de Paula encontram-se prejudicados por perda de objeto, em razão do falecimento dos interessados. 
35.	Em razão do exposto e tendo em vista as análises realizadas nos atos de concessão de aposentadoria inicial e de alteração do ex-servidor Sebastião Alves da Silveira, esta Unidade Técnica considera que os atos devem ser considerados ilegais, em razão do cômputo de tempo rural, sem a comprovação dos recolhimentos das respectivas contribuições previdenciárias. 
PROPOSTA DE ENCAMINHAMENTO
36.	Ante o exposto, conforme o preceituado no artigo 71, inciso III, da Constituição Federal de 1.988; c/c os artigos. 1º, inciso V, e 39, inciso II, da Lei nº 8.443/1992, c/c os artigos 1º, inciso VIII, 260, § 1º, do Regimento Interno/TCU, e tomando por base as informações prestadas pelo órgão de controle interno e as verificações feitas pela unidade técnica, na forma prevista no artigo 260, caput, do referido Regimento, propõe-se: 
a) considerar prejudicado por perda de objeto, o exame do mérito dos atos de aposentadoria de Camilo Lopes Valente (CPF XXX.969.486-XX) , José de Barros (CPF XXX.430.686-XX) e José Francisco de Paula (CPF XXX.265.086-XX) , em razão do falecimento dos ex-servidores;
b) considerar ilegal e negar o registro dos atos de concessão inicial e de alteração de aposentadoria de Sebastião Alves da Silveira (CPF XXX.176.906-XX) , em razão da averbação de tempo rural, sem comprovação do recolhimento das respectivas contribuições previdenciárias;
c) dispensar o ressarcimento das quantias indevidamente recebidas de boa-fé, nos termos da Súmula TCU n. 106;
d) determinar à Fundação Universidade Federal de Viçosa que:
            	     d.1) no prazo de quinze dias, faça cessar os pagamentos decorrentes dos atos impugnados por esta Corte, sob pena de responsabilidade solidária da autoridade administrativa omissa, nos termos do art. 262 do Regimento Interno/TCU;
	     d.2) esclareça ao ex-servidor Sebastião Alves da Silveira que ele poderá optar entre se aposentar com proventos proporcionais a 26/35 avos, ou, alternativamente, comprovar o recolhimento de natureza indenizatória da contribuição previdenciária referente ao período de atividade rural informado no ato de aposentadoria;
   d.3) dê ciência, no prazo de 15 (quinze) dias, do inteiro teor desta deliberação ao interessado, alertando-o de que o efeito suspensivo proveniente da interposição de eventuais recursos junto ao TCU não o exime da devolução dos valores percebidos indevidamente após a respectiva notificação, caso esses não sejam providos; e
          d.4) encaminhar ao Tribunal, no prazo de 30 (trinta) dias contados da ciência da decisão, documento apto a comprovar que o interessado tomou conhecimento do acórdão.”
O Ministério Público junto ao Tribunal de Contas da União (MPTCU) , representado pelo douto Procurador Marinus De Vries Marsico divergiu parcialmente da Sefip, nos seguintes termos:
Trata-se de atos de concessão de aposentadoria emitidos pela Fundação Universidade Federal de Viçosa. A Sefip propõe considerar os atos de aposentadoria dos ex-servidores Camilo Lopes Valente, José de Barros e José Francisco de Paula prejudicados por perda de objeto, em razão do falecimento dos mesmos. Quanto aos atos de interesse do Sr. Sebastião Alves da Silveira (inicial e de alteração) , a Sefip propõe considerá-los ilegais, negando-lhes o respectivo registro, em razão da averbação de cerca de 10 anos de tempo rural sem comprovação do recolhimento das respectivas contribuições previdenciárias.
Ponderando que, atualmente, o ex-servidor possui mais de 80 anos de idade, não podendo pois retornar à atividade, a Sefip propõe ainda determinação para que a Unidade Jurisdicionada esclareça que o Sr. Sebastião Alves da Silveira poderá optar entre se aposentar com proventos proporcionais à razão de 26/35 avos, calculados pela média, com base nas regras vigentes, ou, alternativamente, comprovar o recolhimento de natureza indenizatória da contribuição previdenciária referente ao período de atividade rural informado no ato de aposentadoria.
Convém ressaltar, conforme já noticiado pela Unidade Técnica, que o Sr. Sebastião Alves da Silveira se aposentou em 19/4/1996, de maneira que já se encontra inativo há mais de 22 (vinte e dois) anos. Além disso, o interessado, nascido em 4/6/1938, conta atualmente com mais de 80 anos de idade.
Vale frisar que, em casos especialíssimos como o presente, constituídos com evidente boa-fé do interessado, o TCU, com respaldo na jurisprudência da Suprema Corte, tem entendido que o transcurso do tempo entre a emissão do ato concessório e o seu julgamento pelo Tribunal pode autorizar, em respeito ao princípio da segurança jurídica, a convalidação de irregularidades inicialmente verificadas. Nesse sentido, ressaltamos que essa Corte tem decidido que a apreciação de atos sujeitos a registro pela legalidade, em caráter excepcional, deve ter parâmetros relativamente objetivos que evitem a sua invocação desmesurada. Isso para evitar a quebra dos princípios da isonomia e da legalidade. 
Em regra, tal medida pode ser aplicada quando observadas algumas das seguintes ocorrências: longo tempo decorrido desde o deferimento do benefício até o seu julgamento; o fato de o interessado não ter contribuído em nada para a ocorrência da irregularidade apurada e nem tenha dado causa à demora na apreciação do ato; a impossibilidade de retorno à atividade, pelo implemento dos 70 (ou 75) anos de idade ou por incapacidade para o retorno ao trabalho, no caso de aposentadorias; bem como o fato de a negativa de registro do ato implicar ônus insuportável que visivelmente comprometeria a subsistência do interessado (conforme Acórdãos n.º 2.417/2009 e nº 3.426/2013, ambos do Plenário, e nº 2.313/2011 e nº 7.469/2011, ambos da 2ª Câmara, entre vários outros) . 
No caso em exame, entendemos estarem presentes as ocorrências que caracterizam essa excepcionalidade. Isso porque o interessado se encontra inativo há mais de 20 (vinte) anos. Aliás, vale frisar que a Suprema Corte tem entendido que a inércia da Administração Pública por um período superior a dez anos, permitindo a continuidade de pagamentos irregulares, já autoriza a aplicação do princípio da proteção à confiança, como uma vertente subjetiva do princípio da segurança jurídica, em contraposição ao princípio da legalidade. O fato de não se aplicar a decadência administrativa do art. 54 da Lei 9.784/1999 nos atos sujeitos a registro não reveste o TCU de poder anulatório que se estende indefinidamente. Há de respeitar certa estabilidade das relações jurídicas constituídas.
Vale reforçar também que o interessado em nada contribuiu para o longo lapso de mais de duas décadas em que goza, de boa-fé, da estabilidade trazida pelo seu benefício previdenciário. Repassar inteiramente ao interessado a responsabilidade pela mora da Administração Pública em desconstituir as irregularidades só agora detectadas consistiria em um ônus excessivo imposto ao servidor.
Ressaltamos ainda a irreversibilidade da situação configurada no presente caso, pois a mora da Administração retirou do servidor a possibilidade de retornar à atividade e implementar o tempo faltante à sua aposentadoria, nos moldes em que havia sido inicialmente concedida. A propósito, a exclusão do tempo rural, para efeito de cálculo de seus proventos, resultaria em uma redução de cerca de 25,71% do seu benefício (isso sem considerar que o benefício seria recalculado pela média, consoante proposta da Sefip) .
Entendemos que a mencionada redução consistiria em quantia bastante significativa e que presumivelmente comprometeria a subsistência do servidor, em especial considerando o montante atual dos seus proventos, que totalizam cerca de R$ 3.260,02. Fincado ainda no valor pouco expressivo da renda do interessado, entendemos que alternativa vislumbrada pela Sefip, qual seja, a de recolher ao INSS o equivalente a 10 anos em salários de contribuição, consistiria igualmente em ônus excessivo ao servidor.
Concluindo, portanto, que a desconsideração do tempo rural no caso concreto consistiria em ônus insuportável ao inativo, divergimos parcialmente da Unidade Técnica, e opinamos para que o ato de aposentadoria do Sr. Sebastião Alves da Silveira seja, excepcionalmente, considerado legal, concedendo-lhe o respectivo registro. Quanto aos demais atos, anuímos ao entendimento firmado pela Sefip.”
É o relatório.

8.1. Paulo Sergio Rocha Castro (45.248/OAB-MG) e outros, representando Sebastiao Alves da Silveira.

Procurador Marinus Eduardo De Vries Marsico.

PESSOAL. APOSENTADORIA. TEMPO RURAL. AUSÊNCIA DE RECOLHIMENTO DE CONTRIBUIÇÃO PREVIDENCIÁRIA. OITIVA. ELEMENTOS INCAPAZES DE AFASTAR OS INDÍCIOS DE ILEGALIDADE. ILEGALIDADE E NEGATIVA DE REGRISTRO. EXISTÊNCIA DE ATOS CUJA APRECIAÇÃO FICA PREJUDICADA EM RAZÃO DO FALECIMENTO DOS INTERESSADOS. DETERMINAÇÕES. ENUNCIADO 106.

APOSENTADORIA (APOS)

Secretaria de Fiscalização de Pessoal (SEFIP).

Trata-se de processo de aposentadoria de servidores da Fundação Universidade Federal de Viçosa (FUFV) .
2. A Secretaria de Fiscalização de Pessoal (Sefip) , em pareceres uniformes, propôs que fosse considerada prejudicada, por perda de objeto, a apreciação dos atos relativos aos servidores Camilo Lopes Valente, José de Barros e José Francisco de Paula, em razão de seu falecimento. Já quanto ao servidor Sebastião Alves da Silveira, inativado no cargo de Auxiliar Agropecuário em 19/4/1996, a proposta da unidade técnica foi pela ilegalidade, em decorrência da averbação de cerca de 10 anos de tempo rural sem recolhimento da respectiva contribuição previdenciária e da averbação de outros 4 anos, 1 mês e 6 dias relativos à contagem ponderada de tempo de atividade insalubre, utilizado para integralizar seus proventos. 
3. O Ministério Público (MPTCU) dissentiu à aposentadoria do sr. Sebastião Alves da Silveira, por entender que “a desconsideração do tempo rural no caso concreto consistiria em ônus insuportável ao inativo”, motivo pelo qual propôs “que o ato de aposentadoria do Sr. Sebastião Alves da Silveira seja, excepcionalmente, considerado legal, concedendo-lhe o respectivo registro”.
4. Observo que o interessado foi ouvido sobre os indícios de irregularidade que poderiam levar o Tribunal a considerar seu ato de aposentadoria ilegal. Em sua defesa, alegou a ocorrência de decadência, haja vista o decurso de mais de vinte anos desde sua aposentadoria, e a teoria do fato consumado, uma vez que já não poderia mais retornar à atividade, dada sua idade de 79 anos (então) .
5. No tocante ao tempo insalubre, repetiu a alegação de decadência e afirmou que, ao contrário do que constava do ofício da Sefip, não laborava em atividades meramente administrativas, mas sim em condições insalubres, conforme verificado por perícia levada a efeito pela Comissão de Levantamento de Riscos Ambientais, antes do efetivo deferimento.
6. Os indícios de irregularidade relativos ao tempo insalubre foram afastados pelos elementos colacionados aos autos pelo interessado.
7. De fato, o trabalho de Auxiliar Agropecuário expõe o trabalhador não apenas a agentes biológicos, como também químicos (agrotóxicos em geral) e, eventualmente, perigosos (operação com equipamentos mecânicos) . Ademais, o trabalhador agropecuário estava incluído no Anexo do Decreto 53.831/1964. 
8. Contudo, não se pode aceitar a averbação, sem o recolhimento de contribuição previdenciária, do tempo rural, por violar o §9º do art. 201 da Constituição Federal (anteriormente, § 2º do art. 202) , que estabelece a necessidade de compensação entre os diversos regimes de previdência:
“Art. 201. A previdência social será organizada sob a forma de regime geral, de caráter contributivo e de filiação obrigatória, observados critérios que preservem o equilíbrio financeiro e atuarial, e atenderá, nos termos da lei, a:
.................................................................................................................................................
§ 9º Para efeito de aposentadoria, é assegurada a contagem recíproca do tempo de contribuição na administração pública e na atividade privada, rural e urbana, hipótese em que os diversos regimes de previdência social se compensarão financeiramente, segundo critérios estabelecidos em lei.”
9. Veja-se que o tratamento dado pelo TCU à matéria está em linha de concordância com a pacífica jurisprudência do Supremo Tribunal Federal, como se observa na ementa seguinte (MS 34695 AgR/DF; rel. Min. Luiz Fux; julgado em 1º/12/2017) :
“AGRAVO INTERNO EM MANDADO DE SEGURANÇA. SERVIDOR PÚBLICO. APOSENTADORIA. CONTAGEM DE TEMPO DE ATIVIDADE RURAL. CONTAGEM RECÍPROCA. NECESSIDADE DE COMPROVAÇÃO DO RECOLHIMENTO DAS CONTRIBUIÇÕES PREVIDENCIÁRIAS PARA A CONCESSÃO DE APOSENTADORIA PELO REGIME PRÓPRIO DE PREVIDÊNCIA SOCIAL. AVERBAÇÃO DO TEMPO DE SERVIÇO PRESTADO EM ATIVIDADE RURAL. PEDIDO DE CONCESSÃO DE APOSENTADORIA. ATO COMPLEXO. TERMO INICIAL DO PRAZO PREVISTO NO ART. 54 DA LEI 9.784/1999. AGRAVO INTERNO DESPROVIDO. 1. A contagem recíproca de tempo de serviço rural para a aposentadoria no serviço público pressupõe o recolhimento das contribuições previdenciárias correspondentes. Precedentes: MS 33.482-AgR, Rel. Min. Luiz Fux, Primeira Turma, DJe 31.08.2016; MS 28.917, Rel. Min. Rosa Weber, Primeira Turma, DJe 28.10.2015; MS 28.668, Rel. Min. Ricardo Lewandowski, Segunda Turma, DJe 11.06.2014; MS 28.929, Rel. Min. Cármen Lúcia, Plenário, DJe 14.01.2011; MS 26.391, Rel. Min. Marco Aurélio, Tribunal Pleno, DJe 06.06.2011. 2. Os precedentes desta Suprema Corte tiveram por fundamento o art. 201, § 9º, da Constituição da República, que tratou, para efeito de aposentadoria, da possibilidade de contagem recíproca de tempo de contribuição na Administração Pública e na atividade privada, rural e urbana, o qual, embora tenha sido renumerado, constava da redação original da Constituição da República como art. 202, § 2º. 3. In casu, não houve aplicação retroativa da EC 20/1998 ou da Lei 9.528/1997, tendo sido observado o entendimento firmado por esta Corte em relação à aplicação da legislação específica vigente por ocasião do preenchimento dos requisitos para a aposentadoria. 4. O ato de aposentadoria de agentes públicos é complexo e somente se aperfeiçoa após o seu registro junto ao TCU. O simples ato de averbação de tempo de serviço prestado em atividade rural, exarado em âmbito de controle interno do Tribunal de Contas, não atrai a incidência do art. 54 da Lei 9.784/1999 quanto ao pedido de aposentadoria pelo servidor público. 5. Agravo interno a que se NEGA PROVIMENTO.”
10. Dessarte, ainda que não houvesse anteriormente à Lei 8.212/1991 a exigência de contribuição previdenciária para o trabalhador rural aposentar-se no regime geral, o recolhimento, sob a forma indenizada, passa a ser exigível quando se utiliza o tempo para fins de aposentadoria estatutária. 
11. Também não prospera o argumento de que teria se operado a decadência, pois a aposentadoria somente se aperfeiçoa após o registro por parte do TCU, como, aliás, é dito na ementa transcrita.
12. Excluído o tempo rural, o interessado contaria com cerca de 26 anos e 7 meses de tempo de serviço, o que é insuficiente até mesmo para a concessão de aposentadoria voluntária com proventos proporcionais, mesmo com a aplicação do Enunciado 74 da Súmula de Jurisprudência (de 19/4/1996 a 15/12/1998, o que lhe assegurará quase 2 anos e 8 meses de tempo de serviço) .
13. Divirjo do entendimento do MPTCU, por não vislumbrar uma situação limite e que imponha o registro do ato de aposentadoria do sr. Sebastião. Em primeiro lugar, porque, o interessado tem a faculdade de contribuir de forma indenizada para regularizar sua situação. Em segundo lugar, caso opte por se aposentar com proventos proporcionais ao tempo de serviço com base no Enunciado 74 da Súmula de Jurisprudência deste Tribunal, a contribuição exigida será de menos de 1 ano, a confirmar os dados inseridos nos formulários Sisac. Todavia, compete à entidade de origem levantar essas informações e orientar o interessado.
Diante do exposto, acolho a instrução da Sefip, cujos fundamentos adoto como razão de decidir, e VOTO por que o Tribunal adote a deliberação que ora submeto a este colegiado. 
TCU, Sala das Sessões Ministro Luciano Brandão Alves de Souza, em 4 de junho de 2019.
BENJAMIN ZYMLER 
Relator